臺灣高等法院刑事判決　　　　　　　　　　　　　九十二年度上訴字第四五九一號
　　上　訴　人　臺灣士林地方法院檢察署檢察官
　　被　　　告　甲○○
　　選任辯護人　蔡文彬律師
　　　　　　　　魏式瑜律師
　　　　　　　　張亞婷律師
右上訴人因被告偽造文書等案件，不服臺灣士林地方法院九十二年度訴字第一二六號
，中華民國九十二年十一月十日第一審判決（起訴案號：臺灣士林地方法院檢察署九
十年度偵續字第一九七號），提起上訴，本院判決如左：
    主　文
原判決撤銷。
甲○○共同連續意圖為自己不法之所有，以詐術使人將本人之物交付，處有期徒刑陸
月，如易科罰金，以參佰元折算壹日。
    事　實
一、甲○○與其夫施能榜（已死亡）基於共同之犯意聯絡，於民國八十六年二月間，
    由施能榜擔任會首，甲○○出面向戊○○（即賴阿義，參加二會，會員編號十及
    十一）、乙○○（即林阿鳳，編號二一）、己○○（編號二四）、丙○○（編號
    四０）、阮阿泉（編號十八）、丁○○（即陳阿娥，編號三九）等人召募每月二
    十八日開標，每會新臺幣（下同）二萬元之互助會，會員（含會首）共四十三會
    ，誆稱成員其都很熟，信用絕無問題，戊○○等人不疑有他，應允參加。該互助
    會會單雖記載會首為甲○○之夫施能榜，但事實上甲○○均實際介入操控及執行
    互助會事務，在互助會進行期間，舉凡通知開標、執行開會，暨收取會金或給付
    得標人會款等一切行為，甲○○均有參與。甲○○、施能榜於邀集互助會之初，
    杜撰不實之會員林國禮、林昌田、唐景松姓名及電話，虛偽表示其等有入會，並
    故意隱瞞財務困難之情，擴張信用，誘使戊○○等參加並各繳納頭期會款二萬元
    整。甲○○夫妻旋共同基於意圖為自己不法所有之概括犯意，利用會員互不認識
    之機會，分別以訛稱得標會員，向各會員告稱得標之人及標金為詐術，使不知情
    會員誤認林國禮、林國昌、唐景松、何吉星得標，陷於錯誤而交付會款，施能榜
    、甲○○即連續以此方法收取會款後挪為己用，而於八十六年三月二十八日訛稱
    林國禮以三千八百元得標，致戊○○等活會會員不疑有他，繳付每活會一萬六千
    二百元會款，共詐得六十四萬八千元。次於八十六年四月二十八日訛稱林昌田以
    四千二百元得標，致戊○○等活會會員陷於錯誤，繳交六十一萬六千二百元活會
    會款。復於八十六年八月二十八日訛稱唐景松以四千八百元得標，致戊○○等活
    會會員不疑有詐，繳交會款五十三萬二千元。又於八十八年三月二十八日訛稱何
    吉星以五千元得標，致戊○○等活會會員再度陷於錯誤，計繳付會款二十四萬元
    。甲○○嗣即宣告倒會，各活會會員始悉受騙。
二、案經戊○○、乙○○、己○○、丙○○、阮阿泉、丁○○訴由臺北市政府警察局
    士林分局報告臺灣士林地方法院檢察署檢察官偵查起訴。
    理　由
一、訊據被告甲○○堅詞否認犯罪，辯稱：其並未召集前開互助會，互助會會首是其
    已過世之丈夫施能榜，其並不過問互助會之事情，會員拿錢來時都是交給其夫施
    能榜，其也沒有冒標等語。經查：證人即互助會會員何吉星於偵查中證稱：「我
    與甲○○夫妻（做）朋友相當久，是甲○○來向我召會」、「而會款來收，來給
    我錢的都是甲○○」、「（問：被證三這張簽收單，你簽得標款何人拿給你？）
    是這個會的簽收單，是我去甲○○家，向他們夫妻二人拿」等語（見八十九年度
    偵字第二五００號卷八十九年三月二十八日訊問筆錄）；證人陳林碧玉於偵查中
    證稱：「他們夫妻二人共同召會，我以前就認識他們夫妻，才參加」等語（見同
    卷八十九年四月二十一日訊問筆錄）。證人即告訴人戊○○、丁○○、丙○○均
    證稱被告有來招攬互助會、開標也由被告主持。而被告除於偵查中自白：「是我
    及我先生去招攬的」等語外（見九十年度偵續字第一九七號卷九十一年六月四日
    訊問筆錄），復於本院審理時坦承開標時有在場、有陪同施能榜前去收取會錢交
    給得標會員等情（見本院九十二年三月十二日準備程序筆錄），足見前開互助會
    係被告與其丈夫施能榜所共同召集、被告確有參與開標及收取會款等互助會事務
    。被告辯稱：其並未召集互助會，前開互助會是施能榜一人召集，其並不過問互
    助會，與其無涉云云，顯屬避就推託之詞，不足採信。
二、次查證人唐景松證述：伊並未參與前揭亙助會，亦未曾繳過互助會款等語（見八
    十九年度偵字第二五００號卷第四十三頁）。另由告訴人提出之會單、中華電信
    股份有限公司台灣北區電信分公司基隆營運處函可知：被告與施能榜交付之會單
    ，記載林昌田電話為（０三二）九三二六四０號，經查詢此電話於八十五、八十
    六年間係空號，至八十七年四月八日始首次新裝機（見八十九年度偵字第二五０
    ０號卷第二二四頁），足認「林昌田」係被告與施能榜自行杜撰虛列之會員。此
    外，並有會款計算簽收單：林國禮、林昌田之計算單據上均未經簽收，而遭冒標
    日期分為八十六年三月二十八日、同年四月二十八日，得標金額為二千八百元、
    四千二百元，活會會員每會應繳交一萬六千二百元、一萬五千八百元，二次分別
    詐得六十四萬八千元、六十一萬六千二百元。唐景松之計算單據上，亦確未經唐
    景松親自簽收。而該次冒用唐景松名義得標日期為八十六年八月二十八日，向活
    會會員計收取五十三萬二千元。何吉星八十八年三月二十八日計算單據，並未經
    何吉星簽收，該次共收取活會款二十四萬元（見八十九年度偵字第二五００號卷
    第七十四頁、第九十三頁、第九十四頁、第九十七頁、第九十八頁），被告杜撰
    不實會員林國禮、林國昌、唐景松及訛稱何吉星得標之事證明確，其使會員錯估
    會首債信，被告之詐欺犯行洵堪認定。
三、核被告所為，係犯刑法第三百三十九條第一項之詐欺取財罪。被告與其夫施能榜
    ，有犯意聯絡及行為分擔，為共同正犯。被告冒標詐欺犯行均同時侵害多數人之
    財產法益，屬一行為觸犯數相同罪名之同種想像競合犯，均應從一詐欺取財罪處
    斷。又被告先後多次詐欺犯行，時間緊接，手法相同，所犯係犯罪基本構成要件
    相同之罪名，顯係基於概括犯意反覆實施，屬連續犯，應依連續犯之規定論以一
    罪。原審未予詳查，誤信被告辯飾之詞，以不能證明被告犯罪，而為無罪之諭知
    ，尚有未合。檢察官上訴意旨，指摘原判決不當，為有理由，自應由本院將原判
    決撤銷改判。爰審酌被告犯罪之動機、目的、手段、所生之危害，及犯罪後之態
    度等一切情狀，判處如主文第二項所示之刑，並諭知易科罰金之折算標準。
四、公訴意旨另以：被告與其夫施能榜，以偽造之林國禮、林昌田、唐景松、何吉星
    名義填寫標單，持以投標而得標，因認被告另涉犯刑法第二百十六條、第二百十
    條行使偽造私文書罪云云。惟查，起訴書記載被告與施能榜，偽以林國禮、林昌
    田、唐景松、何吉星名義填寫標單、投標金額偽造投標單參與投標一節，經查並
    無人證或物證足以證明被告或施能榜有以林國禮、林昌田、唐景松名義填寫標單
    投標之行使偽造私文書行為。且經詢問告訴人，亦無人曾目睹書有林國禮、林昌
    田、唐景松、何吉星姓名之標單（見原審九十二年四月十一日訊問筆錄）；且告
    訴人丙○○指稱其參與互助會投標時，雖要書立標單，但只寫數字，沒寫姓名等
    語（見原審九十二年四月十一日訊問筆錄）。按「民間互助會之標單，依習慣須
    填寫一定之金額及會員之姓名或其代號，始足以表示係某會員制作之標單。如僅
    在標單上填寫金額，而未書寫標會者之姓名或其代號者，從該標單形式上觀之，
    僅足以表示標會者所欲投標之金額，尚不足以表示標會者名義之證明，亦即，並
    無冒用他人名義可言，尚難論以偽造準私文書罪」（最高法院九十年台上字第二
    五七五號判決參看）。是縱有人自稱代理林國禮、林昌田、唐景松、何吉星投標
    ，而填寫標單記載投標金額，因無任何佐證足資證明被告曾書寫林國禮、林昌田
    、唐景松、何吉星之姓名，依前開說明，亦難以偽造準私文書罪或偽造私文書之
    罪相繩。被告此部分行使偽造私文書之犯行無從認定，原應為無罪之諭知，惟公
    訴意旨認為此部分與前揭論罪科刑部分有連續犯之裁判上一罪關係，基於審判不
    可分法則，爰不另為無罪之諭知。
據上論斷，應依刑事訴訟法第三百六十九條第一項前段、第三百六十四條、第二百九
十九條第一項前段、刑法第二十八條、第五十六條、第三百三十九條第一項、第五十
五條、第四十一條第一項、罰金罰鍰提高標準條例第一條前段、第二條，判決如主文
。
本案經檢察官柯麗鈴到庭執行職務。
中　　　華　　　民　　　國　　九十三　　年　　　四　　　月　　 二十 　　日
                              臺灣高等法院刑事第五庭
                                  審判長法  官  曾　德　水
                                        法  官  魏　新　國
                                        法  官  楊　炳　禎
右正本證明與原本無異。
檢察官如不服本判決，應於收受送達後十日內向本院提出上訴書狀，其未敘述上訴之
理由者並得於提起上訴後十日內向本院補提理由書（均須按他造當事人之人數附繕本
），被告不得上訴。
                                        書記官  廖　素　花
中　　　華　　　民　　　國　　九十三　　年　　　四　　　月　　二十一　　日
附錄：本判決論罪科刑法條全文
刑法第三百三十九條第一項：
意圖為自己或第三人不法之所有，以詐術使人將本人或第三人之物交付者，處五年以
下有期徒刑、拘役或科或併科一千元以下罰金。
